【裁判字號】    97,上,333
【裁判日期】    970917
【裁判案由】    股份移轉登記
【裁判全文】
臺灣高等法院民事判決                   97年度上字第333號
上  訴  人  峰緯通風機械股份有限公司
法定代理人  丙○○
訴訟代理人  蘇進文律師
被上訴人    己○○
            庚○○
            乙○○○
            丁○○
            甲○○
            戊○○
前列六人共同
訴訟代理人  陳岳瑜律師
上列當事人間股份移轉登記事件，上訴人對於中華民國97年 1月
31日台灣板橋地方法院96年度訴字第1994號第一審判決提起上訴
，經本院於97年9月3日言詞辯論終結，並判決如下：
    主    文
原判決不利於上訴人部分廢棄。
上開廢棄部分，被上訴人在第一審之訴駁回。
第一、二審訴訟費用由被上訴人負擔。
    事實及理由
一、被上訴人主張：
  (一)被上訴人自民國93年12月20日起，先後從訴外人徐啟明處受
    讓上訴人公司股份。受讓情形為：被上訴人己○○、庚○○
    、乙○○○於93年12月20日分別受讓 810股，被上訴人丁○
    ○於94年1月25日受讓258股。乙○○○又將持有之 810股在
    93年12月29日讓與被上訴人甲○○350股，乙○○○在95年6
    月13日讓與被上訴人戊○○ 400股。被上訴人屢次通知上訴
    人變更股東名簿登記如上述受讓情形，惟上訴人迄未依法變
    更登記，亦未曾通知被上訴人參加公司會議。本件股份移轉
    ，除了乙○○○與徐啟明之間是基於贈與關係外，其餘則是
    基於買賣關係，被上訴人並已支付買賣價金完畢。
  (二)上訴人公司僅在84年 5月14日發行股票，後來增資發行之新
    股並未發行股票，故徐啟明持有之上訴人公司股票代表之股
    數僅為1780股，其餘1208股上訴人並未發行股票。於本訴訟
    中，徐啟明已將持有之股票背書轉讓給己○○、庚○○，而
    乙○○○、丁○○則係由徐啟明所有未發行股票之1208股份
    中轉讓之。乙○○○嗣後再將其所有之股份部份轉讓予甲○
    ○、戊○○。
  (三)上訴人雖對系爭股份聲請假處分，然系爭股票因未交付法院
    占有註記而不生假處分效力；縱認為上述假處分已生效力，
    違背假處分所為之移轉行為僅得由債權人訴請撤銷，並非當
    然無效。徐啟明分別將系爭股份在93年12月20日、94年1 月
    25日陸續移轉於被上訴人，而假處分命令係在95年4月6日之
    後送達，假處分效力所及之股份，僅有徐啟明移轉後剩下的
    300股，不及於已經移轉之2688股。退萬步言，縱認為法院
    未在股票上註記亦不妨害假處分之效力，且徐啟明之股份因
    未背書交付而不生所有權移轉效力，假處分效力亦僅限於有
    股票之1780股，不及於無股票之1208股。因為1208股無發行
    股票，其移轉只需有合意即可，無須更為任何程序，是否已
    經支付價金，僅為買受人債務不履行之問題，所以在假處分
    命令送達之前應已生股權移轉效力。
二、上訴人則以：
  (一)被上訴人與訴外人徐啟明之間皆有親友關係。乙○○○與徐
    啟明曾多次侵占上訴人公司財產，徐啟明與被上訴人之間所
    為系爭移轉股權之行為，屬意圖脫產而為之通謀虛偽意思表
    示，應為無效。
  (二)被上訴人起訴狀及起訴前所寄之存證信函均稱系爭股權移轉
    行為係基於買賣而來，嗣後又改稱徐啟明與乙○○○之間移
    轉股權屬贈與行為，惟乙○○○所提出之申報資料係記載「
    供買賣有價證券者使用」，前後不一；徐啟明迄今尚未給付
    股票予被上訴人，而被上訴人亦未到上訴人公司辦理股票過
    戶手續，系爭股份轉讓行為不合法。
  (三)訴外人徐啟明針對同一股票，先前出售之價格為每股新臺幣
    （下同）3,063元，但售予被上訴人之價格，卻僅有1,000元
    ；丁○○主張於94年間向徐啟明買受系爭股票，卻遲至96年
    8月13日始將價金匯入徐啟明帳戶，有違常情。
  (四)上訴人於95年4月3日向原法院聲請就系爭股票為禁止處分之
    假處分，經原法院於95年4月6日核發函文及執行命令：「禁
    止債務人徐啟明於本案判決確定前不得將其股份處分、質押
    、轉讓與第三人」以及諭知徐啟明本人「應於本命令送達日
    起7 日內將上開股份交由本院執行人員記載此項事由」等語
    。足證上訴人在被上訴人尚未完成系爭股票過戶手續前，已
    依法對徐啟明所有之系爭2,988股股份完成假處分，同時禁
    止其「處分、質押或讓與第三人」，則徐啟明違反假處分效
    力所為之移轉股權行為，應屬無效。
  (五)上訴人公司所發行之股票，為記名股票，且徐啟明所持有之
    全部股份，亦僅有一張，徐啟明應無法移轉其所有之股權予
    被上訴人7 人。徐啟明既未將其所有之股票以背書轉讓之方
    式交付被上訴人，則系爭股權之轉讓應屬無效等語置辯。
三、被上訴人於原審之聲明為「被告應就原告持有如附表所示之
    被告公司股份，發行記名股票予原告，並變更登記於被告公
    司股東名簿。」，原審判決「被告應就原告持有如附表所示
    之被告公司股份，變更登記於被告公司股東名簿。」，駁回
    被上訴人其餘之請求，被上訴人對其敗訴部分未據聲明不服
    ，已告確定，而上訴人就敗訴部分提起上訴，其上訴聲明為
    ：(一)原判決不利於上訴人部分廢棄。(二)上開廢棄部分，被上
    訴人於第一審之訴駁回。被上訴人之答辯聲明為：上訴駁回
    。
四、兩造不爭之事實：
  (一)被上訴人屢次通知上訴人變更股東名簿登記，惟上訴人迄今
    仍未依法變更登記。
  (二)徐啟明為被上訴人之前任董事長，與其妻乙○○○涉嫌業務
    侵占罪，經上訴人提出告訴，台灣板橋地方法院檢察署檢察
    官於96年2月8日以95年度偵字第 18379號提起公訴；被上訴
    人主張徐啟明、乙○○○夫妻共同掏空公司資產，對其二人
    起訴請求損害賠償910萬元，該事件經本院95年重上字第242
    號判決後，經最高法院廢棄發回本院，尚未確定。
五、兩造之爭點及本院之判斷：
    本件之爭執點為：(一)被上訴人己○○、庚○○、乙○○○、
    丁○○等人是否自徐啟明處合法受讓上訴人公司系爭股權？
    其等之受讓是否為通謀虛偽意思表示？(二)被上訴人是否得請
    求上訴人公司辦理股東名簿變更登記？茲析述如下：
    被上訴人己○○等人與徐啟明間之股份轉讓屬通謀虛偽意思
    表示而為無效：
    1.92年2月12日徐啟明承認帳目不清簽立切結書，同意提出
      700萬元回補各股東權益損失並依比例分配予各股東（本
      院卷第84頁）；93年12月13日下午，徐啟明夫妻與上訴人
      其他股東在台北縣板橋市之「馥華飯店」協商侵占上訴人
      款項之返還事宜，上訴人同意給予徐啟明夫妻一個月之還
      款期限才提出告訴（原審卷第70頁，徐啟明承認是日有與
      股東見面之事）；93年12月15日上訴人對徐啟明夫妻提出
      假扣押之聲請，當日經原法院以93年度裁全字第7582號為
      准許假扣押之裁定（原審卷第157頁）， 原法院93年12月
      20日發函查封乙○○○位於台北縣新莊市○○路103巷3號
      房地，翌日完成查封登記（原審卷第158頁）； 而被上訴
      人則主張自93年12月20日起開始受讓徐啟明之股份。就時
      間點而言，上訴人抗辯徐啟明承認帳目不清後拒不還款，
      意圖脫產，將系爭股份移轉為他人名義，欠缺買賣之真意
      ，尚非無據。
    2.被上訴人己○○等人主張買受徐啟明之股份，固據提出匯
      款單據及存摺影本為證。惟查：(1)被上訴人丁○○主張在
      94年1月25日受讓股份258股，卻於一年半以後之96年8 月
      4 日始匯款（本院卷第74頁反面），而匯款當天係先以現
      金存入25萬元始匯出 258.030元，徐啟明證稱因其小舅子
      丁○○94年1月25日錢不夠，要求等有錢時再匯款云云（
      原審卷第72頁），既然如此，何不等丁○○有錢時徐啟明
      再出售股份，何必急於出售？而徐啟明前售予訴外人呂壽
      德之上訴人公司股票，每股均按公司資產之實際應有價值
      鑑估達 3,063元（本院卷第68、69頁），但徐啟明出售予
      己○○、庚○○及丁○○等人之交易價格，每股竟低到票
      面價格之1千元，以低價出售卻未能及時獲得價金，復不
      催討辦理移轉過戶登記，上訴人主張其等間並非真實之買
      賣，乃徐啟明意圖脫產，要非無據。(2)被上訴人乙○○○
      起訴時提出證券交易稅繳款書、存證信函影本 (原審卷第
      10、14頁）主張自徐啟明買受810股股份，而徐啟明於原
      法院則證稱係「贈與」，且證稱不論買賣或贈與應填載之
      繳款書格式係一樣的（原審卷第71頁）。然，「贈與」應
      填載之股票贈與契約書與買賣不同（原審卷第12頁、162
      頁），況贈與股票免課徵證券交易稅（原審卷第 163頁）
      ，若果徐啟明與乙○○○間之股份贈與為真實，何以乙○
      ○○起訴時主張係「買賣」？上訴人抗辯其二人間欠缺贈
      與之真意，亦非無據。(3)乙○○○在受讓股份之 8天後即
      93年12月29日，移轉其中將近半數之 350股予另一被上訴
      人甲○○，卻遲至半年以後之94年7月4日始寄發存證信函
      通知上訴人，且甲○○取得股份係以現金交付無資金往來
      資料（原審卷第81頁反面），實難信其等間之買賣為真實
      。(4)被上訴人己○○、庚○○主張在93年12月20日，丁○
      ○在94年1月25日，甲○○於93年12月29日受讓股份，買
      受之時間並不相同，竟遲至半年後之94年7月14日一起發
      函通知上訴人（本院卷第60頁）。被上訴人若為真實之買
      賣，理應於買受股份之後立刻通知公司以便行使股東之權
      利，斷無默視自己之權益達半年之久。(5)徐啟明於96年10
      月26日在原審證稱出售股份後從未交付股票予買受人己○
      ○等人（原審卷第73頁），被上訴人嗣於96年11月13日始
      具狀主張徐啟明「因為股票發行年代久遠，所以忘記有發
      行股票這回事，經對造主張之後，已經找到，並且補背書
      轉讓給被告己○○、庚○○，並由其二人協議，兩張股票
      均由己○○占有中」等語（原審卷第137頁），足證徐啟
      明出售股份時確實未交付及背書轉讓股票予己○○、庚○
      ○。而徐啟明出售予己○○、庚○○之股票係記名股票，
      業據己○○、庚○○之訴訟代理人陳述明確（參本院言詞
      辯論筆錄），依公司法第164條規定「記名股票，由股票
      持有人以背書轉讓之，並應將受讓人之姓名或名稱記載於
      股票。無記名股票，得以交付轉讓之」，依被上訴人之主
      張，徐啟明持有之記名股票共1,780股，其中之430股係受
      讓自訴外人蔡麗華（原審卷第137、141頁），該430股既
      由蔡麗華背書轉讓，並將受讓人徐啟明之姓名記載於股票
      ，苟徐啟明確實出售股票予己○○、庚○○，何以未依法
      辦理？況，依起訴狀所載，己○○係受讓810股股份，但
      被上訴人於原審96年11月12日之「民事變更追加狀」記載
      徐啟明持有之兩張記名股票共1,780股均由己○○保管占
      有（原審卷第137頁），縱加上庚○○購買之810股，合計
      不過1,620股，徐啟明卻交付1,780股股票予己○○，且受
      讓將近3年，均未請求交付股票並背書轉讓，憑以為過戶
      登記，核與常情有違。上訴人主張其等間之買賣與真實情
      況不符，屬通謀虛偽意思表示，亦違反公司法之法定要件
      而為無效，尚堪採信。被上訴人雖執93年8月9日之臨時股
      東會記錄（原審卷第91頁），抗辯徐啟明早有移轉股份之
      意且為上訴人所明知，如欲脫產豈會讓上訴人公司知悉？
      但查，該會議記錄載明「細節待93年下半年之股東會議上
      再做決議」，故上訴人抗辯當時係要求徐啟明不可以賣股
      份，並非同意徐啟明出售股份等語，應屬可採。(6)原法院
      於95年4月6日對徐啟明核發執行命令，禁止徐啟明所持有
      之2,988股股份為「處分、質押或轉讓第三人」（原審卷
      第56頁），徐啟明竟於收受執行命令後始將股票1,780股
      背書轉讓予己○○，徐啟明違背執行效果之轉讓行為對於
      上訴人（債權人）應不生效力。另，戊○○主張於95年6
      月13日自乙○○○受讓400股股份，然徐啟明贈與乙○○
      ○810股股份欠缺贈與之真意，屬通謀虛偽意思表示，應
      屬無效，本院業認定如上，該810股仍屬徐啟明所有，則
      乙○○○自無權移轉予戊○○，其所為之轉讓應屬無效。
      (7)上訴人主張93年12月15日原法院裁定准許假扣押，同年
      月20日上訴人持假扣押裁定查封乙○○○位於台北縣板橋
      市○○路103巷3號房地時（原審卷第158頁），徐啟明、
      乙○○○、己○○均在場（見本院言詞辯論筆錄），己○
      ○明知上訴人係債權人，對於債務人徐啟明、乙○○○之
      財產為假扣押，竟仍遲至96年11月間收受徐啟明交付之股
      票（包括庚○○部分亦代為保管），上訴人抗辯被上訴人
      己○○、庚○○與徐啟明間之股份買賣屬「通謀虛偽移轉
      徐啟明名下財產」，要非無據。
    3.徐啟明於92年2月12日簽立切結書，同意提出700萬元回補
      上訴人股東之損失，迄93年12月13日仍未履行承諾，上訴
      人股東遂於該日與徐啟明夫妻協商還款事宜無果，上訴人
      於93年12月15日向法院提出對徐啟明、乙○○○之財產為
      假扣押之聲請，經原法院裁定准許假扣押，徐啟明自93年
      12月20日起，與其配偶乙○○○及親朋好友己○○等人為
      通謀虛偽意思表示移轉系爭股份，雖被上訴人提出匯款單
      據欲證明其形式上買賣之存在，但基於上述原因，上訴人
      抗辯被上訴人與徐啟明間之買賣與交易常情或一般經驗法
      則相違，欠缺「實質移轉真意」，屬通謀虛偽意思表示，
      應屬可採。其買賣契約之債權行為既因通謀虛偽意思表示
      而無效，基於無效之債權行為所為之物權行為，亦屬無效
      。則被上訴人己○○、庚○○共同持有之系爭記名股票2
      張，其背面之「股票轉讓登記表」固蓋有出讓人徐啟明之
      印章，因其為通謀虛偽意思表示之轉讓行為而為無效，被
      上訴人己○○、庚○○請求上訴人辦理股東名簿變更登記
      ，即屬無據，不應准許。至於被上訴人乙○○○、丁○○
      、甲○○、戊○○主張其等受讓未發行股票之股份，因其
      等之股份轉讓亦屬通謀虛偽意思表示而為無效，則其等請
      求上訴人應將如附表所示之內容記載於股東名簿，亦不應
      准許。
六、綜上所述，被上訴人主張合法受讓股份，並不可採，上訴人
    所辯，尚堪採信。從而，被上訴人請求上訴人將如附表所示
    之內容記載於股東名簿，不應准許。是則原審就此部分為被
    上訴人勝訴之判決，自有未洽。上訴意旨指摘原判決此部分
    不當，求予廢棄改判，為有理由。自應由本院予以廢棄改判
    ，如主文第二項所示。
七、本件事證已臻明確，兩造其餘攻擊防禦方法，經審酌後，或
    與本件無涉，或與判決結果不生影響，毋庸一一論列。
八、據上論結，本件上訴為有理由，依民事訴訟法第450條、第
    78條、第85條第1項前段，判決如主文。
中    華    民    國    97    年     9    月    17    日
                    民事第二庭
                        審判長法  官  吳謙仁
                              法  官  李瓊蔭
                              法  官  蘇瑞華
正本係照原本作成。
如不服本判決，應於收受送達後20日內向本院提出上訴書狀，其
未表明上訴理由者，應於提出上訴後20日內向本院補提理由書狀
（均須按他造當事人之人數附繕本）上訴時應提出委任律師或具
有律師資格之人之委任狀；委任有律師資格者，另應附具律師資
格證書及釋明委任人與受任人有民事訴訟法第466條之1第1項但
書或第2項（詳附註）所定關係之釋明文書影本。
中    華    民    國    97    年    9     月    18    日
                              書記官  賴以真
附註：
民事訴訟法第466條之1（第1項、第2項）：
對於第二審判決上訴，上訴人應委任律師為訴訟代理人。但上訴
人或其他法定代理人具有律師資格者，不在此限。
上訴人之配偶、三親等內之血親、二親等內之姻親，或上訴人為
法人、中央或地方機關時，其所屬專任人員具有律師資格並經法
院認為適當者，亦得為第三審訴訟代理人。


司法院資訊處製作；財團法人民間司法改革基金會備份。
